【裁判字號】    96,上易,2903
【裁判日期】    970724
【裁判案由】    毀損
【裁判全文】
臺灣高等法院刑事判決                96年度上易字第2903號
上  訴  人  臺灣臺北地方法院檢察署檢察官
被      告  乙○○
上列上訴人因被告毀損案件，不服台灣台北地方法院九十六年度
易字第二二七號，中華民國九十六年十一月七日第一審判決（起
訴案號：台灣台北地方法院檢察署九十五年度偵字第二五二七四
號），提起上訴，本院判決如下：
    主  文
原判決撤銷。
乙○○共同明知為不實之事項，而使公務員登載於職務上所掌之
公文書，足以生損害於公眾及他人，處有期徒刑陸月，如易科罰
金，以銀元佰元即新臺幣玖佰元折算壹日，減為有期徒刑參月
，如易科罰金，以銀元參佰元即新臺幣玖佰元折算壹日。緩刑貳
年。
    事  實
一、乙○○係丙○○之女兒，丙○○因債信不佳，遭銀行列為拒
    絕往來戶，乙○○乃以自己名義向銀行申請開立甲存帳戶請
    領支票，供丙○○經營之欣東通運股份有限公司（以下簡稱
    欣東公司）使用，民國九十三年三月二十六日，欣東公司以
    分期付款方式向茂豐租賃股份有限公司（茂豐公司）購買營
    業用大客車，丙○○簽發逐月到期，由乙○○向銀行開戶請
    領之支票予茂豐公司，以支付分期付款，並以欣東公司（負
    責人丙○○）、丙○○、乙○○名義，共同簽發發票日九十
    六年三月二十六日、面額新台幣（下同）三百七十萬八千元
    之本票一紙交予茂豐公司，作為前揭購車分期付款之擔保，
    嗣票載日期九十四年三月十五日起之支票均遭退票，茂豐公
    司向欣東公司之丙○○催討無著，遂於九十四年六月八日，
    持前揭欣東公司、丙○○、乙○○名義共同簽發之本票，向
    原審法院聲請裁定准予強制執行，於九十四年六月十日經原
    審法院以九十四年度票字第三八二三八號裁定准予強制執行
    ，九十四年六月二十一日以郵寄方式送達至台北市○○路三
    三九號二樓由丙○○領取收受，並於九十四年七月五日裁定
    確定。詎丙○○（未經起訴）於將受強制執行之際，恐原登
    記其名下，九十三年十一月十九日移轉登記為乙○○所有之
    台北市○○區○○段一小段五一之一一地號土地及坐落其上
    之建物（台北市○○路三三九號二樓），遭茂豐公司查封拍
    賣，竟與乙○○、前妻甲○○（未經起訴）商議，三人均明
    知乙○○未積欠甲○○任何款項，基於使公務員登載不實文
    書及毀損茂豐公司債權之犯意聯絡，由甲○○書具土地、建
    築改良物抵押權設定契約書、登記申請書，再於九十四年九
    月六日，持往台北市松山地政事務所辦理將乙○○前揭土地
    及建物，設定二百五十萬元抵押權與甲○○之登記手續，於
    同年十月六日完成登記，使該地政事務所承辦公務人員，將
    此不實之事項登載於所職掌之土地登記簿及建築改良物登記
    簿之公文書上，足生損害於茂豐公司及地政機關對抵押權管
    理之正確性。
二、案經被害人茂豐公司訴請台灣台北地方法院檢察署檢察官偵
    查起訴。
    理    由
一、訊據被告乙○○否認有上述使公務員登載不實文書及毀損債
    權之犯行，辯稱：「…我當初是因為我父親信用破產，所以
    他要借用我的名義開戶，請領支票給他用，關於買車貸款的
    事情，我不知道，他開支票是在九十三年三月開的，房子在
    九十三年買的，九十四年過戶到我名下，他過戶時說要設定
    二百五十萬元抵押權給我母親，房子才過戶在我名下。當初
    我父親原本是要過戶給我母親，房貸當時要繳四萬元，因為
    我要繳利息，所以將房子轉到我的名下。房子過戶在我名下
    前，就已經講好要設定二百五十萬元給我母親。所有的事情
    都是我父親在作的…」（九十七年一月八日本院準備程序筆
    錄第二頁）、「…事情是我父親在處理，詳細情形我不太清
    楚…」（九十七年四月十日本院審判筆錄第三頁）、「…所
    有的事情都是我父親在處理，我不是很清楚…」（九十七年
    六月二十六日本院審判筆錄第九頁）等語。
二、經查：
  (一)丙○○與被告係父女，丙○○因債信不佳，遭銀行列為拒絕
    往來戶，被告乃以自己名義向銀行申請開立甲存帳戶請領支
    票供丙○○經營之欣東公司使用，九十三年三月二十六日，
    欣東公司以分期付款方式向茂豐公司購買營業用大客車，丙○○簽發逐月到期、被告向銀行開戶請領之支票予茂豐公司
    以支付分期付款，並以欣東公司（負責人丙○○）、丙○○
    、被告名義，共同簽發發票日九十六年三月二十六日、面額
    三百七十萬八千元之本票一紙交予茂豐公司，作為前揭購車
    分期付款之擔保，嗣票載日期九十四年三月十五日起之支票
    均遭退票，茂豐公司向欣東公司之丙○○催討無著，遂於九
    十四年六月八日，持前揭欣東公司、丙○○、被告名義共同
    簽發之本票，向原審法院聲請裁定准予強制執行，於九十四
    年六月十日經原審法院以九十四年度票字第三八二三八號裁
    定准予強制執行，九十四年六月二十一日以郵寄方式送達至
    台北市○○路三三九號二樓由丙○○領取收受，並於九十四
    年七月五日裁定確定，已據證人丙○○、告訴人茂豐公司法
    務張天明、告訴人茂豐公司業務李錦隆證述甚詳，並有本票
    、原審九十四年度票字第三八二三八號民事裁定、民事裁定
    確定證明書（九十五年度他字第二三八○號卷第六頁至第八
    頁）、本票裁定聲請狀、送達回證（原審九十四年度票字第
    三八二三八號民事卷宗）可稽。
  (二)台北市○○區○○段一小段五一之一一地號土地及坐落其上
    之建物（台北市○○路三三九號二樓），原係登記為丙○○
    所有，於九十三年十一月十九日，由丙○○移轉登記為被告
    所有；於九十三年十二月二十日，登記本金最高限額一千萬
    零二十萬元抵押權予台北國際商銀；於九十四年九月六日，
    甲○○持其所書具之土地、建築改良物抵押權設定契約書、
    登記申請書，前往台北市松山地政事務所辦理前揭土地、建
    物設定二百五十萬元抵押權與甲○○之登記手續，九十四年
    十月六日完成登記，亦有建物登記第二類謄本、土地登記第
    二類謄本（偵查卷第九頁至第十二頁）、台北市松山地政事
    務所九十七年五月八日北市松地三字第○九七三○六二二○○○號函送之抵押權設定申請書資料（本院卷）可稽。
  (三)被告供承對於上述土地、建物設定二百五十萬元抵押權與甲○○一事知情，並予同意（原審卷第七十六頁、第一二九頁
    ）。惟被告否認有以虛偽不實債權設定抵押權，使公務員登
    載不實文書及毀損債權之行為，並以當初其係以承擔前揭土
    地、建物設定抵押與銀行之貸款債務及以前揭土地、建物設
    定二百五十萬元抵押權與其母親甲○○之代價，受讓前揭土
    地、建物等詞置辯。然而，
  (1)如前所述，前揭土地及建物，於九十三年十一月十九日，即
    辦理移轉登記為被告所有，並於九十三年十二月二十日，登
    記設定本金最高限額一千萬零二十萬元抵押權與台北國際商
    銀，被告亦供稱，當初其父親丙○○將前揭土地及建物移轉
    登記至其名下時，約定由其承擔前揭土地、建物設定抵押向
    銀行借貸之借款債務，負責每月繳付分期本息，及以前揭土
    地、建物設定二百五十萬元抵押權與其母親甲○○，然於辦
    妥所有權移轉登記，甚至如證人丙○○所述，係為了增加貸
    款才移轉登記至被告名下（九十七年四月十日本院審判筆錄
    第六頁），於登記設定本金最高限額一千萬零二十萬元抵押
    權與台北國際商銀，完成增貸手續後，遲未辦理登記設定二
    百五十萬元抵押權與甲○○，直至告訴人茂豐公司持前揭欣
    東公司、丙○○、被告名義共同簽發之本票，向原審法院聲
    請裁定准予強制執行，並於九十四年六月十日經原審法院以
    九十四年度票字第三八二三八號裁定准予強制執行，始於九
    十四年九月六日，由證人甲○○親自前往台北市松山地政事
    務所，辦理前揭土地及建物設定二百五十萬元抵押權與甲○○之登記手續，九十四年十月六日完成登記，其登記設定抵
    權之時機，實有違常情。
  (2)證人甲○○於九十六年九月二十六日原審審理時雖證稱：「
    …九十一年十月八日，我借錢給丙○○，九十一年十月八日
    我向我大姐借十五萬…丙○○說他公司要繳貸款，因為三個
    小孩在他那邊，我還是會幫他調款，九十二年一月六日，我
    向我姪女林美蘭借七十五萬匯給丙○○的欣東通運公司，他
    都是繳車子貸款，九十二年四月二日，又向林美蘭調一百萬
    匯入欣東通運公司，九十三年九月一日，我向我媽媽借五十
    萬，我媽媽直接匯到我戶頭，等到他要繳貸款我再十萬、十
    萬借給他，都是現金交付…總共連同利息有二百五十萬，本
    來丙○○說要把健康路的房子過戶給我，九十三年六月一日
    ，本來有去辦過戶，那時他說那房子如果過戶一個月要繳快
    四萬貸款，所以沒有過戶，他後來把房子過戶給被告的時候
    ，他有答應我要給我設定抵押二百五十萬元，被告也知道…
    」（原審卷第八十五頁、第八十六頁）等詞，與證人丙○○
    於九十六年五月一日原審準備程序陳述：「…我設定抵押權
    給甲○○所得金額一百五十九萬六千元都匯給茂豐公司…（
    是否向甲○○借款？）是…（甲○○是交現金給你或是存到
    帳戶？）交現金，每次需要就陸續向甲○○借，借到的錢就
    匯給茂豐，借到的錢有十五萬、十六萬、十二萬，加起來一
    百五十九萬，我在全部借款之後設定抵押權給甲○○，從九
    十三年一月到九十四年一月，向甲○○借款…（為何到〈九
    十四年〉十月月才設定抵押權？）一開始就有向甲○○說要
    用房屋設定抵押，陸續金額增加很多到一百五十九萬…」（
    原審卷第五十二頁反面）等，有關甲○○出借丙○○之金額
    ，證人甲○○稱連同利息十萬元，共計二百五十萬元，證人
    丙○○則稱一百五十九萬六千元，有關出借方式，證人甲○○稱其出面向親友調借，由親友以匯款方式匯至欣東公司帳
    戶，最後五十萬元才分五次以現金十萬元交予丙○○，證人
    丙○○則稱均係交付現金，完全不符，甚至前揭土地及建物
    依證人甲○○之證詞，丙○○原係以移轉所有權方式清償其
    積欠甲○○之全部借款，係因前揭土地及建物已向銀行設定
    抵押貸款，每月需負擔四萬餘元之貸款本息，乃移轉與被告
    ，由被告負責前揭銀行貸款債務，改設定押權與其，擔保其
    對丙○○之借款債權，與證人丙○○所稱，其最初向甲○○
    借款之初即與甲○○約定，以前揭土地及建物設定抵押權與
    甲○○，亦不相同，二人前開借款是否真實，要非無疑；參
    以九十六年九月二十六日原審審理，證人甲○○在法庭作證
    陳述時，證人丙○○在法庭開口指導甲○○該如何陳述，經
    審判長當庭制止（原審卷第八十五頁），及證人丙○○當日
    提出之答辯狀供述甲○○出借款項之各該經過、細節，與欣
    東公司在華泰商業銀行活期存款存摺明細、花蓮郵局存摺明
    細（原審卷第一○二頁至第一○九頁），與證人甲○○當庭
    陳述之內容全相同各情，益見係其二人事後勾串併湊而成，
    證人丙○○、甲○○並無二人所述之借款債權、債務，堪以
    認定。
  (四)債務人所有之總財產，為全體債權人債權之擔保，前揭由欣
    東公司、丙○○與被告名義共同簽發之本票，經告訴人茂豐
    公司聲請法院裁定准予強制執行取得執行名義，被告所有之
    財產即處於將受強制執行之際，其於告訴人茂豐公司取得強
    制執行名義後，將前揭土地及建物設定二百五十萬元抵押權
    予甲○○，若前揭土地及建物經查封拍賣，甲○○出面主張
    抵押權，請求優先受償，將使告訴人茂豐公司就前揭土地及
    建物拍賣所得價金減少得以求償之數額，已足生損害於告訴
    人茂豐公司；而且，被告所有之前揭土地及建物設定二百五
    十萬元抵押權予甲○○之目的，既在虛列債權，並取得對前
    開房地之優先受償權，然其實質被告與甲○○並無締約之真
    意，自有使公務員登載不實之情形，而足以生損害於地政機
    關對於不動產抵押權登記管理之正確性及告訴人茂豐公司。
    至於被告另辯稱經通緝到案後，始知悉上述由欣東公司、丙○○與被告名義共同簽發之本票，已經法院裁定准予強制執
    行一事，其未居住裁定送達地址－台北市○○路三三九號二
    樓，未收受上開裁定等詞（九十七年六月二十六日本院審判
    筆錄第三頁、第四頁），證人丙○○亦證稱當時被告未居住
    上址，前揭本票裁定係其代收等詞（同前審判筆錄第五頁、
    第六頁）。惟被告與丙○○、甲○○為至親家人，遇有事情
    發生，一家人共同商量，乃人之常情，為避免被告所有前揭
    土地及建物遭已取得本票裁定執行名義之告訴人茂豐公司拍
    賣求償，因丙○○與被告同為告訴人取得執行名義之本票債
    務人，以甲○○為抵押權人為最不具風險，及最能保障該土
    地及建物之常見方法；而證人丙○○、甲○○未曾存有借貸
    之債權債務關係，被告與證人丙○○、甲○○，更未於前揭
    土地及建物移轉登記與被告時，即對設定抵押權予甲○○一
    事有所約定或達成合意，此為被告所知悉，其等卻於九十四
    年六月十日原審裁定被告、丙○○、欣東公司共同簽發之本
    票准許強制執行，並於同年六月二十一日，以郵寄方式送達
    至台北市○○路三三九號二樓，由丙○○收受後，於九十四
    年九月六日，由甲○○前往松山地政事務所，辦理不實債權
    之抵押權設定登記，參照證人丙○○係因債信不佳，經銀行
    拒絕往來，無法再使用支票，才由被告向銀行開戶請領支票
    供丙○○使用，及授權丙○○以其名義向銀行借貸、共同簽
    發票向告訴人茂豐公司融資購車，於對告訴人茂豐公司分期
    清償之過程中，被告更時有親自交付支票之行為等情，此已
    據被告、證人丙○○、李錦隆陳述甚詳，被告亦供承對於丙○○之財務狀況、欣東公司之業務及貸款事宜、本票簽發等
    事均知悉（原審卷第七十六頁、第一二九頁），顯然被告已
    知悉前揭本票已經原審法院裁定准予強制執行及確定。
  (五)綜上所論，被告上述所辯，均係卸責之詞，不足採信，本件
    事證明確，被告犯行，堪以認定。
三、新舊法比較：
    被告行為後，刑法於九十四年二月二日修正公布，於九十五
    年七月一日施行。按行為後法律有變更者，適用行為時之法
    律，但行為後之法律有利於行為人者，適用最有利於行為人
    之法律，現行刑法第二條第一項訂有明文。茲就本案有關之
    新舊法比較部分，臚列如下：
  (一)刑法第三十三條第五款修正：「主刑之種類：罰金新台幣一
    千元以上，以百元計算之。」比較被告行為時刑法第三十三
    條第五款：「主刑之種類：罰金銀元一元以上。」就使公務
    員登載不實文書罪及毀損債權罪罰金刑之最低度，以適用舊
    法對於被告有利。
  (二)刑法第五十五條關於牽連犯從一重處斷之規定業經刪除，則
    被告所犯各罪，原則上應予分論併罰。比較新、舊法結果，
    適用行為時之法律即修正前刑法第五十五條牽連犯之規定，
    較有利於被告。
  (三)九十年一月十日修正公布刑法第四十一條第一項前段規定：
    「犯最重本刑為五年以下有期徒刑以下之刑之罪，而受六個
    月以下有期徒刑或拘役之宣告，因身體、教育、職業、家庭
    之關係或其他正當事由，執行顯有困難者，得以一元以上三
    元以下折算一日，易科罰金」，當時之易科罰金折算標準，
    修正前罰金罰鍰提高標準條例第二條前段（現已刪除）規定
    ，就其原定數額提高為一百倍折算一日，則本件被告行為時
    之易科罰金折算標準，應以銀元一百元、二百元、三百元折
    算一日，經折算為新臺幣後，應以新臺幣三百元、六百元、
    九百元折算一日。修正後刑法第四十一條第一項前段則規定
    ：「犯最重本刑為五年以下有期徒刑以下之刑之罪，而受六
    個月以下有期徒刑或拘役之宣告者，得以新臺幣一千元、二
    千元或三千元折算一日，易科罰金」。比較修正前後之易科
    罰金折算標準，以修正前刑法第四十一條第一項規定，較有
    利於被告。
  (四)被告行為時之刑法第二十八條原規定：「二人以上共同『實
    施』犯罪之行為者，皆為共同正犯。」嗣經修正為：「二人
    以上共同『實行』犯罪之行為者，皆為共同正犯。」共同正
    犯之範圍有所限縮，因被告與證人丙○○、甲○○三人，係
    基於犯意聯絡，共同實行本件犯行，比較結果，是不論依新
    法或舊法，均應構成共同正犯，上述刑法第二十八條之修正
    內容，對於被告並無「有利或不利」之影響。
  (五)綜合上述各條文修正前、後之比較，及修正後刑法第二條第
    一項前段、後段規定之「從舊、從輕」原則，以九十五年七
    月一日修正公布施行前之刑法相關規定及罰金罰鍰提高標準
    條例第一條前段、第二條規定對於被告較為有利，自應適用
    修正前之相關規定予以論處。至於緩刑之宣告，依最高法院
    九十五年第八次刑事庭會議決議，則應適用新法第七十四條
    之規定。
四、核被告所為，係犯刑法第二百十四條之使公務員登載不實罪
    、第三百五十六條之損害債權罪。被告與父親丙○○、母親
    甲○○三人，就上述使公務員登載不實文書及毀損債權犯行
    ，有犯意聯絡，為共同正犯。被告所犯上開二罪，有方法結
    果之牽連犯關係，應依修正前刑法第五十五條規定從一重之
    使公務員登載不實文書罪處斷。公訴意旨雖對被告與證人丙○○、甲○○，共同使松山地政事務所公務員，將被告與甲○○虛列債權而設定二百五十萬元抵押權予甲○○之不實事
    項登載於所職掌之土地登記簿及建築改良物登記簿之公文書
    犯行，未予起訴，惟與經起訴之毀損債權犯行，有方法結果
    之牽連犯關係，屬裁判上一罪，本院自得一併審理。
五、原審以不能證明被告犯罪，為被告無罪之諭知，即有未洽。
    檢察官上訴意旨，指摘原判決不當，求予撤銷改判，為有理
    由，自應由本院予以撤銷改判。爰審酌被告明知其與母親甲○○間並無債權債務存在，為脫免欣東公司積欠茂豐公司之
    購車分期付款及自己與欣東公司、父親丙○○共同簽發本票
    擔保之本票債務，就本案土地、建物設定虛偽之抵押權，並
    使公務員將該不實事項登載於其職務上所掌之土地登記簿，
    影響茂豐公司之權益，並損及地政機關管理土地登記之正確
    性，惟本案證人丙○○居於主導地位，被告基於親情而配合
    父親丙○○，情節較輕及犯罪後仍否認犯行等一切情狀，量
    處有期徒刑六月，及諭知以銀元三百元即新台幣九百元折算
    一日之易科罰金折算標準。而中華民國九十六罪犯減刑條例
    已於九十六年七月四日制定公布，並於九十六年七月十六日
    施行，被告犯罪時間，在九十六年四月二十四日以前，合於
    減刑條件，依中華民國九十六罪犯減刑條例第二條第一項第
    三款規定減為有期徒刑三月，及諭知以銀元三百元即新台幣
    九百元折算一日之易科罰金折算標準。末查被告未曾因故意
    犯罪受有期徒刑之宣告，此有被告之本院全國前案紀錄表在
    卷可憑，審酌本案係證人丙○○居於主導地位，被告基於親
    情配合父親丙○○，因而一時失慮致觸犯本案刑責，其經此
    論罪科刑之教訓，應知所警惕，信無再犯之虞，對其所宣告
    之刑以暫不執行為適當，併宣告緩刑二年，以勵自新。
據上論斷，應依刑事訴訟法第三百六十九條第一項前段、第三百
六十四條、第二百九十九條第一項前段、刑法第二條第一項前段
、第七十四條第一項第一款、修正前刑法第二十八條、第二百十
四條、第三百五十六條、第五十五條、第四十一條第一項前段、
中華民國九十六年罪犯減刑條例第二條第一項第三款、第七條、
罰金罰鍰提高標準條例第一條前段、修正前罰金罰鍰提高標準條
例第二條，判決如主文。
本案經檢察官羅建勛到庭執行職務
中    華    民    國    97    年    7     月    24    日
            刑事第十三庭  審判長法  官   曾德水
                                法  官   梁耀鑌
                                法  官   林婷立
以上正本證明與原本無異。
不得上訴。
                                書記官   王增華
中    華    民    國    97    年    7     月    29    日
附錄本案論罪科刑法條全文：
刑法第二百一十四條：
明知為不實之事項，而使公務員登載於職務上所掌之公文書，足
以生損害於公眾或他人者，處三年以下有期徒刑、拘役或五百元
以下罰金。
刑法第三百五十六條：
債務人於將受強制執行之際，意圖損害債權人之債權，而毀壞、
處分或隱匿其財產者，處二年以下有期徒刑、拘役或五百元以下
罰金。


司法院資訊處製作；財團法人民間司法改革基金會備份。
